最高法院刑事判決　　　　　　九十六年度台上字第二六九０號
上　訴　人　台灣高等法院台南分院檢察署檢察官
上　訴　人
即　被　告　甲○○
原審指定辯
護　　　人　台灣高等法院台南分院公設辯護人簡松柏
上列上訴人等因被告強盜案件，不服台灣高等法院台南分院中華
民國九十三年八月二十五日第二審判決（九十三年度上訴字第四
五五號，起訴案號：台灣嘉義地方法院檢察署九十一年度偵字第
八二一一號），被告部分由原審之辯護人代為提起上訴，本院判
決如下：
    主  文
原判決撤銷，發回台灣高等法院台南分院。
    理  由
本件原判決認定上訴人即被告甲○○與陳福源，共同基於意圖為
自己不法所有之犯意聯絡，於民國九十一年十二月五日下午五時
三十分之日落後，由被告持照明燈乙個、螺絲起子二支，共同至
嘉義縣太保市○○里○○○街一巷十一號五樓被害人黃秀琴住處
，為先窺探該址是否有人在家，乃由被告以螺絲起子拆下大門之
透視孔鏡乙個，損壞該透視孔鏡之監看訪客功能，再撬開被害人
住處大門喇叭鎖後，由陳福源在外負責把風，被告即侵入該住宅
內（侵入住宅部分未據告訴）尋找財物而尚未得手之際，被害人
因屋內小狗吠叫返家查看，陳福源見狀先行逃離，被告逃離不及
即躲入主臥房門後，被害人發現遭竊而進入主臥室將櫥櫃門關上
，因恐小狗跑離乃將小狗喚入主臥室，於欲關上房門之際始發覺
被告躲在門後，被告為脫免逮捕竟另起傷害之犯意，當場推被害
人之身體，並以腳踢被害人，致被害人跌倒撞擊牆壁，受有右膝
摔傷等傷勢（傷害部分未據告訴），被告即趁機逃離，嗣經鄰人
追捕而逮獲，並扣得被告所攜帶之上開物品等情。因而維持第一
審關於論處被告攜帶兇器，於夜間侵入住宅竊盜，因脫免逮捕，
當場施以強暴，未遂（累犯）罪刑部分之判決，駁回被告在第二
審就該部分之上訴，固非無見。
惟查：(一)、有罪判決書所記載之犯罪事實，為論罪科刑適用法律
之基礎，故凡與適用法令有關之重要事項，必須詳加認定，明確
記載，然後於理由內敘明認定犯罪事實所憑之證據及認定之理由
，始足為適用法令之依據。原判決認定被告為脫免逮捕另起傷害
之犯意，當場推被害人之身體，並以腳踢被害人，致被害人跌倒
撞擊牆壁，受有右膝摔傷等傷勢等情，係援引被害人於警詢、檢
察官偵查、第一審審理中第一次之供述，據以論述說明被害人上
開三次指訴均稱被告撞伊腹部，前後說詞均一致（原判決第二頁
第十六行至第三頁第七行）等情，為其主要論據之一。然原判決
援引被害人上開三次供述之內容，被害人是否均未曾指稱被告有
當場推被害人身體之行為？原判決就其認定被告有該部分之犯行
，未說明其所依憑之證據及理由為何，其理由欠備，已有未合。
又原判決綜合參酌被害人上開三次指訴情節，據以論述被害人該
三次均指稱被告撞伊腹部，前後說詞均一致等情，其究係說明被
告逃離時不慎撞及被害人腹部，抑係說明被告為逃離而故意踢被
害人腹部，亦非明確。而上情與本件事實如何及如何為法律之適
用攸關，自應詳予調查釐清論述說明。乃原審就上情未詳予調查
釐清，而以上開非無疑義之理由，逕為不利被告之認定，其查證
未盡且理由欠備，遽行判決，亦有未洽。(二)、證據之取捨與事實
之認定，固由事實審法院本於職權自由判斷，但其判斷不能違反
經驗法則及論理法則，否則其自由判斷之職權行使，即與採證法
則有違。原判決論述說明被害人上開三次指訴均稱被告撞她腹部
等情，其究係說明被告逃離時不慎撞及被害人腹部，抑係說明被
告為逃離而故意踢被害人腹部，並非明確，已如前述。乃原判決
繼又論述說明被害人於第一審審理中第二次訊問時供稱：「被告
急著逃跑，我抓住他的手，他把我的手撥開，逃跑時被告踢了我
一下，被告的腳絆到我的腳，我跌倒後，被告就跑出去。」，顯
有為上訴人脫罪之意，而非可採（原判決第三頁第八至十一行）
等情。然稽諸被害人上開供述之內容，其除指稱被告同有踢其一
下外，並另指稱：伊抓住被告的手，被告將伊的手撥開等情。則
被害人上開指訴是否有利於被告及是否為被告脫罪，而不足採信
，俱非無疑義。乃原審就上情未詳予調查斟酌，逕認被害人上開
供述係為被告脫罪之詞，不足採信，尚有未合。又被害人是否確
有抓住被告之手，即被害人當時是否有逮捕被告之舉動，其與本
件事實如何及如何為法律之適用攸關，自應詳予調查釐清論述說
明。乃原審就上情未詳予調查釐清論述說明，遽行判決，尚嫌速
斷，其審理猶有未盡，亦有未洽。(三)、有罪判決書之事實一欄，
為判斷其適用法令當否之準據，法院應將依職權認定與論罪科刑
有關之事實，翔實記載，且對於被告所犯之罪究應如何為法律上
之評價，並應於理由欄內詳加論斷其法律關係，而使事實認定與
理由說明，互相適合，方為合法。原判決事實欄記載：被告為先
窺探該址是否有人在家，乃由被告以螺絲起子拆下大門之透視孔
鏡乙個，損壞該透視孔鏡之監看訪客功能，再撬開被害人住處大
門喇叭鎖等情，而被害人於警詢中指稱：伊住處門鎖被撬壞，監
視器也壞了，伊要提出毀損等告訴（警卷第四頁）等語。乃原判
決理由欄未就上情論述說明，被告該部分所為究應如何為法律上
之評價，及其與加重強盜犯行間之法律關係如何，其事實欄之認
定與理由欄之說明不盡一致，尚有未合。(四)、依法應於審判期日
調查之證據雖已調查，而其內容未明瞭者，即與未經調查無異，
如遽行判決，仍屬應於審判期日調查之證據而未予調查，尚不得
遽對被告為有利或不利之認定。(1)、被害人於第一審審理中指稱
：伊家大門透視鏡遭被告拆下放在口袋裡，到了警察局被告才拿
出來，說他只有拿到這個東西（第一審卷第一宗第五十六頁）等
情，被害人上開指述各情是否屬實，苟被害人上開指述各情係屬
事實，則被告取走該透視鏡究竟是否意圖為自己不法之所有？苟
被告取走該透視鏡係意圖為自己不法之所有，則被告所為竊盜犯
行是否尚屬未遂，即非全無疑義，仍待調查釐清論述說明。而上
情與本件事實如何及如何為法律之適用攸關，自應詳予調查釐清
論述說明。乃原審就上情未詳予調查釐清論述說明，逕認被告所
為竊盜犯行係屬未遂，其查證未盡且理由欠備，遽行判決，尚有
未洽。(2)、原判決於事實及理由欄均記載：被害人就傷害部分未
提出告訴，而就該部分不併為審理（原判決第二頁第九至十行、
第三頁第十六至十七行）等情。然原判決事實欄記載：被告以傷
害之犯意當場推被害人之身體，並以腳踢被害人，而被害人於警
詢中明確指稱：「我有受傷，左膝擦傷、左下肢擦傷，我有帶華
濟醫院診斷證明書，我要提出傷害告訴」（警卷第四頁）等情。
原判決事實及理由欄上開被害人就傷害部分未提出告訴之記載，
其與卷內被害人警詢筆錄所記載之內容不盡相符，已有未合。又
被告該部分所為是否另構成傷害罪，苟被告該部分所為另構成傷
害罪，其與被告所犯加重強盜罪間之法律關係如何，俱與本件事
實如何及如何為法律之適用攸關，自應詳予調查釐清論述說明。
乃原審就上情未詳予調查釐清，而以上開與卷內資料不符之理由
，逕予論述說明就被告傷害部分不併為審理等情，其查證未盡且
理由欠備，遽行判決，有欠允當。檢察官及被告上訴意旨指摘原
判決不當，尚非全無理由。按第三審法院應以第二審判決所確認
之事實為判決基礎，刑事訴訟法第三百九十四條第一項前段定有
明文。原判決上述之違背法令，影響於事實之確定，本院無可據
以為裁判，應將原判決撤銷，發回原審法院更為審判。
據上論結，應依刑事訴訟法第三百九十七條、第四百零一條，判
決如主文。
中　　華　　民　　國　九十六　年　　五　　月　 十七　 日
                      最高法院刑事第一庭
                          審判長法官  董　明　霈
                                法官  林　茂　雄
                                法官  張　祺　祥
                                法官  呂　永　福
                                法官  蘇　振　堂
      本件正本證明與原本無異
                                      書  記  官
中　　華　　民　　國　九十六　年　　五　　月　二十四　日
                                                      V
